臺灣高等法院刑事判決　　　　　　　　　　　　　九十三年度上易字第一二九八號
　　上　訴　人　臺灣板橋地方法院檢察署檢察官
　　被　　　告　甲○○
右上訴人因被告毒品危害防制條例案件，不服臺灣板橋地方法院九十三年度易字第五
０八號，中華民國九十三年五月三十一日第一審判決（聲請簡易判決處刑案號：臺灣
板橋地方法院檢察署九十三年度毒偵字第一三二七號），提起上訴，本院判決如左：
    主  文
上訴駁回。
    理  由
一、本案經本院審理結果，認第一審以檢察官起訴被告甲○○涉犯施用第二級毒品罪
    嫌為公訴不受理之判決，並無不合，應予維持，並引用第一審判決書記載之理由
    如附件（惟其中第四項之「依該條例第三十五條之規定，應比較新舊法之規定，
    適用最有利於被告之法律」等文字應予刪除）。
二、按修正後毒品危害防制條例第三十五條雖為刑法第二條關於新舊法適用之特別規
    定，惟該條文僅就新法「施行前繫屬之案件」為規範之對象，至於在舊法時期犯
    罪，於新法「施行後繫屬之案件」如何適用法律，則無明文，於此情形自應回歸
    刑法第二條，以為適用法律之依據。又犯施用毒品罪，經觀察、勒戒後，無繼續
    施用毒品傾向，經檢察官為不起訴處分，五年內再犯者，如何處理，新舊法規定
    有別。依舊法規定，應再裁定送勒戒處所觀察、勒戒，經觀察、勒戒後，無繼續
    施用毒品傾向者，仍應為不起訴處分；有繼續施用毒品傾向者，始依法追訴。倘
    依新法規定，則無論有無繼續施用毒品傾向，一律依法追訴。於此情形，自以舊
    法之規定，有利於行為人。至於經觀察、勒戒後，有繼續施用毒品傾向者，依舊
    法規定，除依法追訴外，雖應令入戒治處所施以強制戒治，似對行為人不利。然
    比較有利、不利，應就該法律全部規定作整體之觀察，依舊法第二十四條規定，
    於強制戒治之執行，檢察官認為無執行刑之必要者，得聲請法院裁定免其刑之執
    行；倘依新法，則無從免其刑之執行，自仍以舊法有利於行為人（最高法院九十
    三年台非字第一四六號判決參照）。
三、本件被告甲○○前犯施用毒品罪，經觀察、勒戒後，無繼續施用毒品傾向，經檢
    察官為不起訴處分，五年內（即於舊法時期）再犯施用毒品罪，雖至新法「施行
    後」始繫屬，而與毒品危害防制條例第三十五條之規定不合，然依上開說明，仍
    應回歸刑法第二條，以為適用法律之依據。被告之行為，依舊法規定應再裁定送
    勒戒處所觀察、勒戒，經觀察、勒戒後無繼續施用毒品傾向者，仍應為不起訴處
    分；有繼續施用毒品傾向者，始依法追訴。乃公訴人逕予聲請簡易判決處刑，於
    法即有未合，其聲請簡易判決（與起訴有同一之效力）之程序顯有違背規定，原
    審因而不經言詞辯論，逕為諭知不受理之判決，並無不合。公訴人上訴意旨仍認
    應依法訴追，，即為無理由，應予駁回，並不經言詞辯論為之。
據上論斷，應依刑事訴訟法第第三百六十八條、第三百七十二條，判決如主文。
中　　　華　　　民　　　國　　九十三　　年　　　八　　　月　　　九　　　日
                              臺灣高等法院刑事第十庭
                                  審判長法  官  溫　耀　源
                                        法  官  邱　同　印
                                        法  官  吳    　燦
右正本證明與原本無異。
不得上訴。
          　　　　　　　　　　　　　　　書記官  陳　靜　姿
中　　　華　　　民　　　國　　九十三　　年　　　八　　　月　　　九　　　日
附錄：
臺灣板橋地方法院刑事判決　　　　　　　　　　　　　九十三年度易字第五○八號
    公  訴  人　臺灣板橋地方法院檢察署檢察官
　　被　　　告　甲○○　女　三十八歲（民國○○○年○○月○○○日生）
　　　　　　　　　　　　身分證統一編號：Ｚ000000000號
　　　　　　　　　　　　住臺北縣新店市○○路○段二十九巷二弄五號一樓
右列被告因違反毒品危害防制條例案件，經檢察官聲請簡易判決處刑（九十三年度毒
偵字第一三二七號），本院認應適用通常程序審判，判決如左：
    主  文
本件公訴不受理。
    理  由
一、按檢察官聲請以簡易判決處刑之案件，經法院認為有第四百五十一條之一第四項
    但書之情形者，應適用通常程序審判之，刑事訴訟法第四百五十二條定有明文。
    本件公訴人以被告甲○○犯罪事證明確，聲請本院以簡易判決處刑，論以被告犯
    毒品危害防制條例第十條第二項之施用第二級毒品罪，惟查本件檢察官聲請簡易
    判決處刑（與起訴有同一之效力）之程序違背規定，應諭知不受理之判決，因認
    有同法第四百五十一條之一第四項但書第三款規定之情形，應適用通常程序審判
    之，合先敘明。
二、公訴意旨（即聲請簡易判決處刑意旨）略以：被告甲○○（原名「徐寶枝」）前
    因施用毒品案件，經觀察、勒戒後，認無繼續施用毒品之傾向，業經臺灣臺北地
    方法院檢察署檢察官於民國八十八年八月十七日，以八十八年度偵字第八二○九
    號不起訴處分確定。猶不知悔改，復基於施用毒品之概括犯意，自八十八年觀察
    勒戒期滿後起，至九十二年十一月三日止，連續在不詳處所，施用第二級毒品安
    非他命，嗣於九十二年十一月五日因強盜案入監執行時，經臺灣桃園女子監獄管
    理人員採尿送驗後，結果呈現安非他命類陽性反應，始悉上情，因認被告係犯毒
    品危害防制條例第十條第二項之施用第二級毒品罪嫌等語。
三、按起訴之程序違背規定，應諭知不受理之判決，刑事訴訟法第三百零三條第一款
    定有明文。又按毒品危害防制條例已於九十二年七月九日經總統公布修正，並於
    本件被告犯施用毒品行為後，自九十三年一月九日生效施行，該條例第二十條、
    第二十三條第二項等規定，就觀察、勒戒後無繼續施用毒品傾向，經檢察官不起
    訴處分後，五年內再犯者之處遇程序，已刪除舊法二犯須先經觀察、勒戒後認有
    繼續施用毒品傾向者，始予追訴處罰之規定，而修正為觀察、勒戒後無繼續施用
    毒品傾向者，觀察、勒戒執行完畢釋放後，五年內再犯者，逕予依法追訴施以刑
    事罰，而不再施以觀察、勒戒之保安處分。
四、查本件被告甲○○所犯施用毒品案件，係於前初犯施用毒品案件，經觀察、勒戒
    後無繼續施用毒品傾向，經檢察官不起訴處分後，五年內再犯，案經臺灣桃園女
    子監獄於九十三年一月二日函送臺灣桃園地方法院檢察署檢察官呈請臺灣高等法
    院檢察署檢察長核轉臺灣板橋地方法院檢察署檢察官偵辦，係屬毒品危害防制條
    例此次修正施行前繫屬之施用毒品案件，依該條例第三十五條之規定，應比較新
    舊法之規定，適用最有利於被告之法律。按毒品危害防制條例前於八十七年五月
    二十日修正公布時，有關該條例第二十條觀察、勒戒及強制戒治等規定之設，係
    為「除刑不除罪」原則之衍生，乃根據該條例第十條之法定刑所實施之保安處分
    ，以「勒戒」（身癮戒除）、「戒治」（心癮戒除）代替原有「刑罰」之矯治措
    施，如經勒戒後，已無繼續施用毒品之傾向者，即無須再進予戒治，且為使其有
    自新機會，爰規定應由檢察官為不起訴處分，不再施以刑罰，而其後五年內若再
    施用毒品，仍先施予勒戒之矯治措施，若無繼續施用毒品之傾向，即同上述為不
    起訴處分，免予刑罰，如有繼續施用毒品之傾向，除須進予戒治處分外，始復施
    以刑事刑罰，是觀諸上開原規定所設，對於施用毒品初犯及因觀察勒戒無繼續施
    用毒品傾向不起訴處分後五年內再犯者，其刑事處遇程序均係以觀察、勒戒保安
    處分矯治措施，代替刑罰為原則；而該條例此次修正後，除初犯仍維持以勒戒、
    戒治等保安處分代替刑罰之規定外，上開不處分後五年內再犯者，即不再先行施
    以保安處分矯治，而逕予依法追訴，施以刑罰。依上所述，本件被告所犯施用毒
    品案件，依修正前該條例第二十條第三項前段規定，尚須經檢察官聲請法院裁定
    施以觀察、勒戒之保安處分，確認其再犯無法戒除，始得依法追訴，施以刑罰；
    而依修正後該條例第二十三條第二項規定，則簡化處遇程序，刪除前置之勒戒處
    分，逕予依法追訴，衡諸上述修正前規定以保安處分代替刑罰之「除刑不除罪」
    立法原則，對於具「病患性犯人」特質之施用毒品犯者，先予矯治措施，免以逕
    予刑罰，顯較為有利，是經比較該條例上開新舊法規定結果，應以修正前之規定
    有利於被告，從而本件被告施用毒品之犯行，自應適用修正前該條例第二十條第
    三項前段之規定，由檢察官聲請法院裁定先將被告送勒戒處所觀察、勒戒後，認
    有繼續施用毒品之傾向，始得依法追訴。茲公訴人未經將被告送觀察、勒戒，逕
    予聲請簡易判決處刑，於法即有未合，其聲請簡易判決（與起訴有同一之效力）
    之程序顯有違背規定，依照上開說明，本件爰不經言詞辯論，逕為諭知不受理之
    判決。
據上論斷，應依刑事訴訟法第四百五十二條、第三百零三條第一款、第三百零七條，
判決如主文。
中　　　華　　　民　　　國　　九十三　　年　　　五　　　月　　三十一　　日
                                    臺灣板橋地方法院刑事第十庭
                                        審判長法  官  徐  蘭  萍
                                              法　官  林  淑  婷
                                              法　官  彭  全  曄
右正本證明與原本無異
如不服本判決應於送達後十日內向本院提出上訴狀
                                              書記官  梁  宜  庭
中　　　華　　　民　　　國　　九十三　　年　　　五　　　月　　三十一　　日
